ACORDAO-COMPLETO-2305266

ACÓRDÃO 598/2019 ATA 2/2019 - SEGUNDA CÂMARA

VISTOS, relatados e discutidos estes autos referentes à Tomada de Contas Especial instaurada pelo Fundo Nacional de Desenvolvimento da Educação (FNDE) , em desfavor do Sr. José Franklin Lopes Filho, ex-prefeito de Uarini/AM (gestão de 2005 a 2008) , em razão de impugnação parcial de despesas realizadas com recursos repassados àquele município, na modalidade fundo a fundo, à conta dos Programas Nacional de Apoio ao Transporte do Escolar (Pnate) , no exercício de 2005, e Nacional de Alimentação Escolar (Pnae) , nos exercícios de 2005 e 2007.
ACORDAM os Ministros do Tribunal de Contas da União, reunidos em sessão da 2ª Câmara, ante as razões expostas pelo Relator, em:
9.1. com fundamento nos arts. 1º, inciso I, 16, inciso III, alíneas b e c, 19, caput, e 23, inciso III, da Lei 8.443/1992, julgar irregulares as contas do Sr. José Franklin Lopes Filho e condená-lo ao pagamento das quantias a seguir indicadas, acrescidas da atualização monetária e dos juros de mora, calculados a partir das datas especificadas até a efetiva quitação, nos termos da legislação em vigor, fixando-lhe o prazo de 15 (quinze) dias, a contar do recebimento da notificação, para que comprove, perante o Tribunal (art. 214, inciso III, alínea a, do Regimento Interno/TCU) , o recolhimento da dívida ao Fundo Nacional de Desenvolvimento da Educação – FNDE:
	VALOR ORIGINAL (R$) 
	DATA DA OCORRÊNCIA

	4.400,00
	28/04/2005

	3.000,00
	19/09/2005

	4.910,40
	23/11/2005

	3.908,00
	23/11/2005

	3.353,00
	02/12/2005

	2.962,50
	05/03/2007

	32.827,17
	27/03/2007

	2.490,00
	29/03/2007

	200,00
	30/04/2007

	240,00
	30/04/2007

	2.490,00
	17/05/2007

	22.590,60
	21/05/2007

	10.100,00
	22/05/2007

	6.134,00
	11/06/2007

	13.531,36
	20/06/2007

	220,00
	20/06/2007

	2.608,44
	29/06/2007

	13.532,26
	22/08/2007

	11.406,53
	24/08/2007

	2.332,50
	28/08/2007

	2.569,00
	29/08/2007

	220,00
	12/09/2007

	14.336,08
	25/09/2007

	45.010,94
	1º/11/2007

	440,00
	07/11/2007

	4.953,00
	14/11/2007

	440,00
	27/11/2007

	4.953,00
	28/11/2007

	31.518,00
	30/11/2007

9.2. aplicar ao Sr. José Franklin Lopes Filho a multa prevista no art. 57 da Lei 8.443/1992, no valor de R$ 40.000,00 (quarenta mil reais) , fixando-lhe o prazo de 15 (quinze) dias, a contar da notificação, para que comprove, perante o Tribunal, o recolhimento da dívida aos cofres do Tesouro Nacional (art. 214, inciso III, alínea a, do Regimento Interno/TCU) , atualizada monetariamente desde a data deste Acórdão até a data do efetivo recolhimento, se for paga após o vencimento, na forma da legislação em vigor;
9.3. autorizar, caso requerido, nos termos do art. 26 da Lei n. 8.443/1992, o parcelamento das dívidas em até 36 (trinta e seis) parcelas mensais e sucessivas, sobre as quais incidirão os correspondentes acréscimos legais (débito: atualização monetária e juros de mora; multa: atualização monetária) , esclarecendo ao responsável que a falta de pagamento de qualquer parcela importará no vencimento antecipado do saldo devedor, sem prejuízo das demais medidas legais;
9.4. autorizar, desde logo, a cobrança judicial das dívidas a que se referem os subitens anteriores, caso não atendida a notificação, nos termos do art. 28, inciso II, da Lei 8.443/1992;
9.5. remeter cópia deste Acórdão à Procuradoria da República no Estado do Amazonas, com fundamento no § 7º do art. 209 do Regimento Interno/TCU.

Tomada de Contas Especial instaurada pelo Fundo Nacional de Desenvolvimento da Educação  FNDE, tendo como responsável ex-prefeito, pelas irregularidades identificadas nas prestações de contas dos Programas Nacional de Apoio ao Transporte do Escolar  Pnate (exercício de 2005) e Nacional de Alimentação Escolar  Pnae (exercícios de 2005 e 2007).

Segunda Câmara

Município de Uarini/AM.

3. Responsável: José Franklin Lopes Filho (XXX.534.882-XX).

13.1. Ministros presentes: Ana Arraes (Presidente), Augusto Nardes e Raimundo Carreiro.
13.2. Ministros-Substitutos presentes: Marcos Bemquerer Costa (Relator) e André Luís de Carvalho.

MARCOS BEMQUERER

Cuidam os autos da Tomada de Contas Especial instaurada pelo Fundo Nacional de Desenvolvimento da Educação (FNDE) , em desfavor do Sr. José Franklin Lopes Filho, ex-prefeito de Uarini/AM (gestão de 2005 a 2008) , em razão de impugnação parcial de despesas realizadas com recursos repassados àquele município, na modalidade fundo a fundo, à conta dos Programas Nacional de Apoio ao Transporte do Escolar (Pnate) , no exercício de 2005, e Nacional de Alimentação Escolar (Pnae) , nos exercícios de 2005 e 2007.
2.	No tocante ao Pnate/2005, os recursos federais foram transferidos à municipalidade da seguinte forma (peça 1, p. 97) :
	ORDEM BANCÁRIA
	VALOR (R$) 
	DATA REPASSE
	DATA CRÉDITO

	700057
	666,66
	29/4/2005
	3/5/2005

	700058
	666,66
	29/4/2005
	3/5/2005

	700345
	666,66
	1º/7/2005
	5/7/2005

	700398
	666,66
	1º/7/2005
	5/7/2005

	700853
	666,66
	2/8/2005
	4/8/2005

	701553
	666,66
	27/8/2005
	31/8/2005

	702088
	666,66
	29/9/2005
	3/10/2005

	702360
	666,66
	28/10/2005
	1º/11/2005

	702640
	666,72
	29/11/2005
	1º/12/2005

	TOTAL
	6.000,00
		
3.	Quanto à verba do Pnae, nos exercícios de 2005 e 2007, a liberação foi efetuada consoante a tabela abaixo (peça 1, pp. 99/101, 311/313, 103/107 e 337/401) :
		a) Exercício de 2005 
Programa Nacional de Alimentação Escolar – Indígena.
	ORDEM BANCÁRIA
	VALOR (R$) 
	DATA REPASSE
	DATA CRÉDITO

	475032
	2.159,00
	2/3/2005
	4/3/2005

	475067
	2.159,00
	31/3/2005
	4/4/2005

	475108
	2.159,00
	29/4/2005
	3/5/2005

	475150
	2.159,00
	1º/6/2005
	3/6/2005

	475181
	2.159,00
	1º/7/2005
	5/7/2005

	475253
	4.318,00
	12/9/2005
	14/9/2005

	475287
	2.159,00
	1º/10/2005
	5/10/2005

	475323
	2.159,00
	1º/11/2005
	4/11/2005

	475362
	2.159,00
	7/12/2005
	9/12/2005

	TOTAL
	21.590,00
		
	Programa Nacional de Alimentação Escolar – Fundamental.
	ORDEM BANCÁRIA
	VALOR (R$) 
	DATA REPASSE

	400371
	13.626,00
	2/3/2005

	400440
	13.626,00
	31/3/2005

	400549
	13.626,00
	29/4/2005

	400684
	16.351,20
	1º/6/2005

	400774
	16.351,20
	1º/7/2005

	400976
	32.702,40
	11/9/2005

	401027
	16.351,20
	1º/10/2005

	401115
	16.351,20
	1º/11/2005

	401208
	16.351,20
	7/12/2005

	TOTAL
	155.336,40
	
		b) Exercício de 2007 
Programa Nacional de Alimentação Escolar - Fundamental
	ORDEM BANCÁRIA
	VALOR (R$) 
	DATA REPASSE
	DATA CRÉDITO

	400348
	22.193,60
	1º/3/2007
	5/3/2007

	400479
	22.193,60
	6/4/2007
	11/4/2007

	400580
	22.193,60
	31/5/2007
	4/6/2007

	400646
	22.193,60
	29/6/2007
	3/7/2007

	400730
	22.193,60
	31/7/2007
	2/8/2007

	400773
	22.193,60
	31/8/2007
	4/9/2007

	400868
	22.193,60
	2/10/2007
	4/10/2007

	ORDEM BANCÁRIA
	VALOR (R$) 
	DATA REPASSE
	DATA CRÉDITO

	400937
	22.193,60
	31/10/2007
	5/11/2007

	401031
	22.193,60
	5/12/2007
	7/12/2007

	TOTAL
	199.742,40
		
	Programa Nacional de Alimentação Escolar - Creche
	ORDEM BANCÁRIA
	VALOR (R$) 
	DATA REPASSE
	DATA CRÉDITO

	450059
	220,00
	20/3/2007
	22/3/2007

	450136
	220,00
	6/4/2007
	10/4/2007

	450257
	220,00
	31/5/2007
	4/6/2007

	450299
	220,00
	29/6/2007
	3/7/2007

	450376
	220,00
	31/7/2007
	3/8/2007

	450474
	220,00
	31/8/2007
	4/9/2007

	450529
	220,00
	2/10/2007
	5/10/2007

	450593
	220,00
	31/10/2007
	5/11/2007

	450730
	220,00
	5/12/2007
	7/12/2007

	TOTAL
	1.980,00
		
	Programa Nacional de Alimentação Escolar – Indígena
	ORDEM BANCÁRIA
	VALOR (R$) 
	DATA REPASSE
	DATA CRÉDITO

	475021
	2.490,40
	1º/3/2007
	5/3/2007

	475073
	2.490,40
	6/4/2007
	11/4/2007

	475143
	2.490,40
	31/5/2007
	4/6/2007

	475181
	2.490,40
	29/6/2007
	3/7/2007

	475236
	2.490,40
	31/7/2007
	2/8/2007

	475282
	2.490,40
	31/8/2007
	4/9/2007

	475303
	2.490,40
	2/10/2007
	4/10/2007

	475382
	2.490,40
	31/10/2007
	5/11/2007

	475414
	2.490,40
	6/12/2007
	10/12/2007

	TOTAL
	22.413,60
		
4.	O FNDE instaurou esta TCE em decorrência dos seguintes indícios de irregularidades: a) compra de combustíveis com utilização dos recursos do Pnate/2005 ultrapassando o limite de 20% permitido; b) realização de saques em espécie de recursos do Pnae/2005 que impossibilitam o estabelecimento do nexo de causalidade entre a receita e a despesa realizada; e c) não comprovação da boa e regular aplicação dos recursos recebidos por conta do Pnae/2007, não tendo sido apresentada a respectiva documentação comprobatória.
5.	 A Secretaria Federal de Controle Interno certificou a irregularidade das contas (peça 2, p. 384) e a autoridade ministerial atestou haver tomado conhecimento dessa conclusão (peça 2, p. 386) .
6.                No âmbito deste Tribunal, a Secex/AL, após citar o ex-Prefeito de Uarini/AM (gestão de 2005 a 2008) , Sr. José Franklin Lopes Filho, pelos indícios de irregularidade apontados pelo FNDE descritos acima, examinou as alegações de defesa apresentadas, por meio da instrução inserta à peça 20, que reproduzo em parte e com ajustes de forma:
“EXAME TÉCNICO
36.	Em cumprimento ao despacho do Secretário (peça 6) , foi promovida a citação do Sr. José Franklin Lopes Filho, mediante o Ofício 1121/2016-TCU/SECEX-AL (peça 7) , de 14/11/2016.
37.	O Sr. José Franklin Lopes Filho tomou ciência do ofício que lhe foi remetido, conforme aviso de recebimento (AR) constante da peça 10, e, após solicitar e obter prorrogação de prazo bem como vista e cópia do processo (peças 8, 9, 11, 12, 13 e 14) , apresentou, tempestivamente, suas alegações de defesa, conforme documentação integrante da peça 15.
38.	Passamos a analisar as alegações de defesa apresentadas para cada irregularidade constante do ofício citatório, vide item 34 desta instrução.
I. Irregularidade: autorizar a realização, com recursos do Programa Nacional de Transporte Escolar (Pnate) , repassados no exercício de 2005, de despesas com combustíveis em percentual superior ao limite de 20% permitido pela legislação, o que infringiu o disposto no art. 6º, inciso I, alínea “c”, da Resolução CD/FNDE.
I.1. Alegações de Defesa
39.	O responsável (peça 15, p. 1-2) , em suma, admite a ocorrência da irregularidade, por falta de atenção aos limites estabelecidos pela Resolução CD/FNDE 5/2005. Entretanto, invoca a seu favor, o fato de que nos três exercícios seguintes houve redução dos gastos com combustível, ficando no período (2005 a 2007) o percentual de utilização dos recursos do Pnate com aquisição de combustível em torno de 28,96%. Como comprovação, apresentou cópia das prestações de contas de 2005 a 2007.
I.2. Análise das Alegações de Defesa
40.	A pretensão do responsável de que se releve a extrapolação do limite fixado para aquisição de combustível, com recursos do Pnate, não pode prosperar. Note-se que, mesmo considerando os três exercícios em conjunto, 2005 a 2007, o limite foi ultrapassado.
41.	A regra contida no art. 6º, Inciso I, alínea c, da Resolução CD/FNDE 5/2005 é clara, isto é, não permite que as despesas com combustíveis e lubrificantes excedam a 20% de cada uma das parcelas de que trata o inciso I do art. 4º daquela resolução, a saber:
‘Art. 4º A transferência de recursos financeiros, condicionada à efetiva arrecadação, será feita automaticamente, sem necessidade de convênio, ajuste, acordo, contrato ou instrumento congênere e sua operacionalização processar-se-á da seguinte forma:
I - O montante de recursos a ser transferido aos estados, ao Distrito Federal e aos municípios, será calculado dividindo-se os recursos específicos consignados na Lei Orçamentária Anual, proporcionalmente ao número de alunos do ensino fundamental público, residentes em área rural, que utilizam transporte escolar oferecido por cada um dos entes governamentais e que constarem dos dados oficiais do Censo Escolar, realizado pelo Instituto Nacional de Estudos e Pesquisas Educacionais Anísio Teixeira - INEP, relativo ao ano de 2004; e repassado em nove parcelas a partir do mês de março.’
42.	Ou seja, o limite de 20% deve ser observado durante todo o exercício financeiro a partir do mês de março, não se permitindo compensações mensais, muito menos anuais. Aliás, a pretensão do responsável, de se fazer uma compensação nos exercícios futuros, fere o princípio da anualidade orçamentária previsto no § 5º do art. 165 da Constituição Federal.
43.	Ademais, além de admitir a extrapolação do limite fixado para aquisição de combustível, o responsável não apresentou documentos capazes de comprovar que as despesas incorridas foram realizadas no programa de transporte escolar, pois não foram apresentados os documentos fiscais nem relacionados os veículos abastecidos.
44.	Diante disso, as alegações de defesa devem ser rejeitadas e as contas do responsável devem ser julgadas irregulares, condenando-o ao recolhimento do debito apurado.
45.	Porém, analisando o ofício citatório (peça 7) constata-se que houve equívoco no valor do débito imputado ao responsável, visto que o valor deveria ser de R$ 3.700,00 e não de R$ 3.920,00. De fato, no exercício de 2005, foram feitos repasses que totalizaram R$ 6.000,00, assim, aplicando-se o percentual de 20% só poderia ser dispendido com combustíveis o valor de R$1.200,00; como foram gastos R$ 4.900,00 com tais aquisições, houve uma extrapolação de R$ 3.700,00.
46.	Tal fato, entretanto, não prejudicou a defesa do responsável, pois a citação foi feita por valor maior, não se fazendo necessária a realização de uma nova citação, procedendo-se apenas à correção do valor do débito, uma vez que esta nova quantificação do débito é mais benéfica ao responsável.
II. Irregularidade: autorizar a realização de saques da conta específica do Programa Nacional de Alimentação Escolar (Pnae) , exercício de 2005, mediante cheques nominativos à Prefeitura, procedimento vedado pela legislação e que impede o estabelecimento do nexo de causalidade entre as verbas repassadas e as despesas executadas, contrariando o disposto no art.15, inciso VII, da Resolução CD/FNDE 38/2004, no art. 44 do Decreto 93.872, de 23/12/1986, e na pacífica jurisprudência do Tribunal de Contas da União sobre essa matéria (e.g. dos Acórdãos 3.145/2006, 2.018/2007 e 7.278/2013-TCU-2ª Câmara; 286/2009 e 4.626/2016-TCU-1ª Câmara) .
II.1.Alegações de Defesa
47.	O responsável alega, no essencial, que tal procedimento decorre da inexistência de agências bancárias no munícipio e que os cheques não foram endossados em branco, mas sim em nome do sacador, a própria prefeitura. Acrescenta que após o saque o numerário era encaminhado à cidade de Uarini, para efetuar, no mesmo dia, o pagamento ao credor mediante apresentação de recibos e notas fiscais.
48.	Junto a sua defesa foram encaminhados os documentos constantes da peça 15, p. 13-26.
II.2. Análise das Alegações de Defesa
49.	Conforme consta desses autos foram realizados os seguintes saques mediante cheque emitidos à própria prefeitura:
	VALOR ORIGINAL (R$) 
	DATA DA OCORRÊNCIA

	4.400,00
	28/04/2005

	3.000,00
	19/09/2005

	4.910,40
	23/11/2005

	3.908,00
	23/11/2005

	3.353,00
	2/12/2005

50.	No intuito de comprovar tais despesas referentes ao Programa Nacional de Alimentação Escolar – Indígena (Penai) foram apresentados os documentos constantes da peça 15, p. 13-26.  Para verificar um possível nexo de causalidade entre os saques efetuados e os documentos de despesas, elaboramos a tabela inserta na peça 19, p. 1.
51.	De plano constata-se que todos os documentos de despesa apresentados em relação ao PNAE, exercício de 2005, são da empresa M G da Costa Quirino, CNPJ: 10.204.196/0001-90, cuja sede situa-se na cidade de Tefé (peça 16, p. 2) . Ora, dessa forma, o argumento de inexistência de agência bancária na cidade de Uarini/AM para justificar a não realização de pagamentos mediante cheque nominais a essa empresa não pode ser aceito, visto que a sede da empresa se situa justamente no munícipio da conta específica do Pnae.
51.1.	Ademais, a movimentação dos recursos transferidos à conta específica do Programa por meio de cheque nominal à prefeitura, e não à empresa contratada, impossibilita o estabelecimento do nexo de causalidade entre origens e aplicações dos recursos, não elidindo essa irregularidade o fato de a conta específica ter sido aberta em agência bancária situada em outro município. O desconto do cheque se dá no interesse privado de contratada, não cabendo ao gestor deslocar-se ao munícipio da agência da conta bancária específica para sacar o dinheiro, com uso do cheque, e efetuar o pagamento em espécie. Com vistas a corroborar este entendimento, reproduzimos a seguir o sumário constante do Acórdão 4626/2016-TCU-Primeira Câmara, da relatoria do Ministro Augusto Sherman, litteris:
‘SUMÁRIO: (...) 1. A movimentação dos recursos transferidos a conta bancária específica do convênio por meio de cheque nominal à prefeitura, além de contrariar as normas de regência, impossibilita o estabelecimento do nexo de causalidade entre origens e aplicações dos recursos.
2. A inexistência de agência bancária para movimentação dos recursos no próprio município recebedor das verbas federais transferidas mediante convênio não impossibilita que esses recursos sejam movimentados mediante cheques emitidos nominalmente à empresa contratada, uma vez que a conta bancária específica aberta para tanto pode se situar em município distinto, sendo fornecido o talonário à prefeitura para essa movimentação. 
3. Efetuado o pagamento, mediante cheque nominativo, o seu desconto pela empreiteira se dá no interesse privado desta, devendo o deslocamento para a percepção dos valores indicados na cártula ocorrer por sua conta e risco, não cabendo ao gestor, ainda que diante da impossibilidade de desconto do cheque no município, por parte do recebedor, deslocar-se ao município vizinho e sacar o dinheiro, com uso do cheque, para pagamentos em espécie à empreiteira, já que isso implica na perda do nexo de causalidade entre origem e aplicação de recursos.’
52.	Além desta irregularidade, emissão de cheques nominais à própria prefeitura, outras irregularidades foram constatadas na realização dos pagamentos das despesas referentes ao Pnae-indígena, 2005, como se vê nos parágrafos a seguir.	
53.	Com referência ao saque no valor de R$ 3.000,00 (cheque 850010) , datado de 19/9/2005, não foi apresentado o documento fiscal correspondente, e em relação ao saque de R$4.400,00 (cheque 850009) , datado de 28/4/2005, o documento fiscal apresentado encontra-se rasurado e ilegível (peça 15, p. 14) , não se prestando a comprovar a despesa.
54.	Com relação ao saque de R$ 3.908,00 (cheque 850012) observa-se que foi efetuado antes da emissão da nota de empenho e das notas fiscais (peça 15, p. 20-22) , por conseguinte inexiste nexo de causalidade entre os documentos fiscais e o saque realizado.
55.	Igualmente os documentos fiscais apresentados (peça 15, p. 23-26) para justificar o saque de R$ 3.353,00 (cheque 850013) , datado de 2/12/2005, não podem ser aceitos, a NF 010961 por se encontrar rasurada e a NF 010962 por ter sido emitida após o saque.
56.	Diante disso, as alegações de defesa devem ser rejeitadas e as contas do responsável devem ser julgadas irregulares, condenando-o ao pagamento do débito apurado.
III. Irregularidade: não comprovar a boa e regular aplicação de parte dos recursos do Programa Nacional de Alimentação Escolar (Pnae) , exercício de 2007, em razão da não apresentação ao FNDE da documentação comprobatória das despesas realizadas, abaixo indicadas, o que contrariou o exigido no art. 24 da Resolução CD/FNDE 32, de 10/8/2006, bem como pela realização dos saques desses recursos mediante cheques nominativos à Prefeitura, o que infringiu o disposto no art. 19, inciso XII, da Resolução CD/FNDE 32, de 10/8/2006, no art. 44 do Decreto 93.872, de 23/12/1986 e na pacífica jurisprudência do Tribunal de Contas da União sobre essa matéria (e.g. dos Acórdãos 3.145/2006, 2.018/2007 e 7.278/2013-TCU-2ª Câmara; 286/2009 e 4.626/2016 – 1ª Câmara) .
III.1. Alegações de Defesa
57.	O responsável alega, no essencial, que tal procedimento decorre da inexistência de agências bancárias no munícipio e que os cheques não foram endossados em branco, mas sim em nome do sacador, a própria prefeitura. Acrescenta que após o saque o numerário era encaminhado à cidade de Uarini/AM, para efetuar, no mesmo dia, o pagamento ao credor mediante apresentação de recibos e notas fiscais.
58.	Junto a sua defesa foram encaminhados os documentos constantes da peça 15, p. 27-83.
II.2. Análise das Alegações de Defesa
59.	Conforme consta desses autos foram realizados os seguintes saques mediante cheques emitidos à própria prefeitura, para custear despesas referentes ao Pnae, 2007:
	VALOR ORIGINAL (R$) 
	DATA DA OCORRÊNCIA
	VALOR ORIGINAL (R$) 
	DATA DA OCORRÊNCIA

	2.962,50
	05/03/2007
	31.518,00
	30/11/2007

	32.827,17
	27/03/2007
	2.490,00
	29/03/2007

	22.590,60
	21/05/2007
	2.490,00
	17/05/2007

	10.100,00
	22/05/2007
	2.332,50
	28/08/2007

	6.134,00
	11/06/2007
	2.569,00
	29/08/2007

	13.531,36
	20/06/2007
	4.953,00
	28/11/2007

	2.608,44
	29/06/2007
	200,00
	30/04/2007

	13.532,26
	22/08/2007
	240,00
	30/04/2007

	11.406,53
	24/08/2007
	220,00
	20/06/2007

	14.336,08
	25/09/2007
	220,00
	12/09/2007

	45.010,94
	1º/11/2007
	440,00
	7/11/2007

	4.953,00
	14/11/2007
	440,00
	27/11/2007

60.	No intuito de comprovar tais despesas referentes ao Programa Nacional de Alimentação Escolar – Indígena (Pnae-Indígena) foram apresentados os documentos constantes da peça 15, p. 27-83.  Para verificar um possível nexo de causalidade entre os saques efetuados e os documentos de despesas, elaboramos a tabela inserta na peça 18, p. 1.
61.	De plano, as alegações de defesa apresentas para a utilização de cheques nominais à própria prefeitura para posterior pagamento em espécie aos fornecedores devem ser rejeitadas pelas razões já expostas no item 51.1 dessa instrução.
62.	Ademais, outras irregularidades foram constatadas na realização dos pagamentos referentes ao Pnae, 2007, tais como (vide tabela constante da peça 19) :
a) ausência de documentos fiscais, ou documentos ilegíveis, referente aos pagamentos (Pnae-fundamental) efetuados com os cheques: 850017, 850023, 850024, 850026, 850028, 850029, 850030, 850031 e 850033, totalizando a importância de R$ 93.412,33;
b) ausência de documentos fiscais, ou documentos ilegíveis, referente aos pagamentos (Pnae-indígena) efetuados com os cheques: 850027, 850029, 850030 e 850031, no total de R$12.344,50;
c) ausência de documentos fiscais, ou documentos ilegíveis, referente aos pagamentos (Pnae-creche) efetuados com os cheques: 850001, 850002, 850005, 850006 e 850008, totalizando a importância de R$ 1.320,00;
63.	Diante disso, as alegações de defesa devem ser rejeitadas e as contas do responsável devem ser julgadas irregulares, condenando-o ao pagamento do débito apurado e aplicando-lhe, ainda, a multa prevista no art. 57 da Lei 8.443/1992.
64.	Quanto à aplicação de multa, cabe aqui examinar a possível incidência de prescrição da pretensão punitiva, nos termos do item 9.1.6 do Acórdão 1441/2016-TCU-Plenário.
65.	No que tange aos recursos do Pnate e Pnae-indígena, exercício de 2005, observa-se que a pretensão punitiva do TCU se encontra prescrita, visto que já transcorridos mais de dez anos entre a ocorrência do ilícito – mesmo se consideramos a data final da prestação de contas (28/2/2006) – e o ordenamento da citação (14/11/2016 –peça 6) .
66.	Já com referência aos recursos do Pnae, exercício de 2007, se faz pertinente a aplicação da multa do art. 57 da Lei 8.443/1992, em razão de que os recursos foram repassados e os pagamentos irregulares efetuados ao longo do exercício de 2007, sendo que a primeira e a última parcela ocorreram, respectivamente, em 1º/3/2007 e 6/12/2007, e o primeiro e último pagamento ocorreram, respectivamente, em 5/3/2007 e 30/11/2007. A citação do responsável foi ordenada em 14/11/2016 (peça 6) . Com isso, com relação aos repasses do Pnae, exercício de 2007, que somam R$ 224.136,00 (vide tabelas constantes do item 17 desta instrução) , e com relação aos pagamentos irregulares no valor total de R$ 228.105,38 (vide tabelas constantes do item 28 desta instrução) não ocorreu a prescrição decenal entre as datas das ocorrências (pagamentos irregulares) e a do despacho que ordenou a citação.
66.1.	Conforme explicado na transcrição constante do item 28 supra, o valor dos pagamentos irregulares (sem comprovação e mediante cheques nominais à Prefeitura Municipal de Uarini/AL, sacados pelo próprio ente municipal) supera o valor repassado no exercício de 2007, em virtude de que nesses pagamentos foi também utilizado o saldo de 2006.
67.	Nessa situação, caberá ao Tribunal efetuar a dosimetria da pena observando a prescrição da pretensão punitiva relativa aos débitos ocorridos até a citação, consoante já decidido nos Acórdãos 10.986/2016 e 12.754/2016-TCU-2ª Câmara e 5.731/2016-TCU-1ª Câmara. No Voto condutor do primeiro dos acórdãos acima citados, o E. Relator, Ministro Marcos Bemquerer Costa, consignou, verbis:
‘8. A Subprocuradora-Geral junto a este Tribunal Cristina Machado da Costa e Silva, em audiência regimental (peça 18) , manifesta-se em linha parcialmente concordante com a proposta de encaminhamento oferecida pela Secex/TO, mas aduz, no tocante à prescrição da pretensão punitiva suscitada, que, consoante assentado por esta Corte de Contas, mediante o Acórdão 1441/2016-TCU-Plenário, deve ser observado o prazo geral de dez anos estipulado no art. 205 do Código Civil, cuja contagem se inicia na data de ocorrência da irregularidade sancionada e se interrompendo, uma única vez, na data do ato que ordenar a citação, nos termos dos arts. 189 e 202, inciso I, do mesmo diploma legal.
9. No presente caso, conforme ressalta a representante do Ministério Público, o ato que ordenou a citação da responsável data de 05/05/2016, enquanto as despesas impugnadas ocorreram entre abril e dezembro de 2006. Diante disso, afigura-se possível ao Tribunal exercer sua competência sancionatória em relação aos débitos posteriores a 05/05/2006.
14. No que diz respeito à apenação prevista no art. 57 da Lei n. 8.443/1992, entendo assistir razão à Subprocuradora-Geral junto ao TCU, quando assere que tal pena pode ser aplicada à situação em comento, com base no Acórdão 1441/2016-TCU-Plenário, segundo o qual deve ser observado o prazo geral de dez anos estipulado no art. 205 do Código Civil, cuja contagem se inicia na data de ocorrência da irregularidade sancionada e se interrompendo, uma única vez, na data do ato que ordenar a citação, nos termos dos arts. 189 e 202, inciso I, do mesmo diploma legal.
15. No presente caso, conforme observa a representante do Ministério Público, o ato que ordenou a citação da responsável é de 05/05/2016, enquanto as despesas impugnadas ocorreram entre abril e dezembro de 2006. Diante disso, impõe-se considerar, para fins de dosimetria da pena do art. 57 da LO/TCU, neste caso, os débitos posteriores a 05/05/2006, referentes a outubro, novembro e dezembro de 2006, em relação aos quais a pretensão punitiva do TCU não está prescrita.’
68.	O E. Ministro José Múcio Monteiro, no Voto que resultou no Acórdão 5731/2016-TCU-Primeira Câmara, asseverou, verbis:
‘7. Finalmente, quanto à possibilidade de aplicação de penalidade à responsável, assiste razão ao representante do Ministério Público. Cumpre lembrar que, mediante o Acórdão 1441/2016-TCU-Plenário, o Tribunal decidiu que, para fins de verificação da prescrição da pretensão punitiva, considera-se o prazo de dez anos a partir dos fatos, interrompido somente pela citação no TCU. De acordo com os registros constantes do relatório da comissão de apuração (peça 1, pp. 38-54) , as movimentações irregulares efetuadas por (...) ocorreram de agosto de 2003 a maio de 2006. Como a citação da responsável foi autorizada somente em 30/09/2015 (peça 8) , está prescrita a punibilidade relativa aos débitos anteriores a dez anos desta data. Na prática, somente os saques efetuados na agência Celso Furtado, ocorridos em 2006, são passíveis de aplicação de multa proporcional. A recomposição total relativa a esses saques foi de R$ 89.970,79 (peça 5, p. 564) , aproximadamente R$ 260.000,00 em valores atualizados.’
CONCLUSÃO
69.	Em face da análise promovida nos itens 40-46, 49-56 e 59-63 da seção Exame Técnico, propõe-se rejeitar as alegações de defesa apresentadas pelo Sr. José Franklin Lopes Filho, uma vez que não foram suficientes para sanear as irregularidades a ele atribuídas. 
70.	Os argumentos de defesa tampouco lograram afastar o débito imputado ao responsável. Ademais, inexistem nos autos elementos que demonstrem sua boa-fé ou a ocorrência de outros excludentes de culpabilidade. Desse modo, suas contas devem, desde logo, ser julgadas irregulares, nos termos do art. 202, § 6º, do Regimento Interno/TCU, procedendo-se à sua condenação em débito e à aplicação da multa prevista no art. 57 da Lei 8.443/1992, em relação aos pagamentos irregulares não alcançados pela prescrição decenal (itens 64-68) .”
7.              Com essas considerações, a unidade técnica oferece a seguinte proposta de encaminhamento (peças 20/22) :
7.1. julgar irregulares as contas do Sr. José Franklin Lopes Filho, com fundamento nos arts. 1º, inciso I, 16, inciso III, alíneas b e c, e 19, da Lei 8.443/1992, condenando-o ao pagamento das quantias a seguir especificadas, com a fixação do prazo de quinze dias, a contar da notificação, para que comprove, perante o Tribunal (art. 214, inciso III, alínea a, do Regimento Interno) , o recolhimento das dívidas ao FNDE, atualizadas monetariamente e acrescidas dos juros de mora, calculados a partir das datas indicadas, até a data do recolhimento, na forma prevista na legislação em vigor:
	VALOR ORIGINAL (R$) 
	DATA DA OCORRÊNCIA

	4.400,00
	28/04/2005

	3.000,00
	19/09/2005

	4.910,40
	23/11/2005

	3.908,00
	23/11/2005

	3.700,00
	1º/12/2005

	3.353,00
	02/12/2005

	2.962,50
	05/03/2007

	32.827,17
	27/03/2007

	2.490,00
	29/03/2007

	200,00
	30/04/2007

	240,00
	30/04/2007

	2.490,00
	17/05/2007

	22.590,60
	21/05/2007

	10.100,00
	22/05/2007

	6.134,00
	11/06/2007

	13.531,36
	20/06/2007

	220,00
	20/06/2007

	2.608,44
	29/06/2007

	13.532,26
	22/08/2007

	11.406,53
	24/08/2007

	2.332,50
	28/08/2007

	2.569,00
	29/08/2007

	220,00
	12/09/2007

	14.336,08
	25/09/2007

	VALOR ORIGINAL (R$) 
	DATA DA OCORRÊNCIA

	45.010,94
	1º/11/2007

	440,00
	07/11/2007

	4.953,00
	14/11/2007

	440,00
	27/11/2007

	4.953,00
	28/11/2007

	31.518,00
	30/11/2007

7.2. aplicar ao Sr. José Franklin Lopes Filho a multa prevista no art. 57 da Lei 8.443/1992;
7.3. autorizar, desde logo, o parcelamento e a cobrança judicial das dívidas;
7.4. nos termos do § 3º do art. 16 da Lei 8.443/1992, providenciar a remessa de cópia da deliberação que vier a ser proferida à Procuradoria da República no Estado do Amazonas.
8.                O Ministério Público junto a este Tribunal, representado neste feito pelo Procurador Marinus Eduardo De Vries Marsico (peça 23) , pondera acerca da necessidade de citação do Município de Uarini/AM, “a fim de se averiguar o grau de aproveitamento e a respectiva responsabilidade perante as irregularidades e débitos apurados”, caso ultrapassada essa preliminar, manifesta-se favoravelmente à proposta da Secex/AL, com ressalvas no tocante à ocorrência da prescrição da pretensão punitiva para débitos com datas de ocorrência anteriores a 14/11/2006, o que deve ser levado em consideração na dosimetria da multa do art. 57 da Lei 8.443/1992.
                   É o Relatório.

não há

Procurador Marinus Eduardo De Vries Marsico.

TOMADA DE CONTAS ESPECIAL. RECURSOS DOS PROGRAMAS NACIONAIS DE APOIO AO TRANSPORTE DO ESCOLAR - PNATE E DE ALIMENTAÇÃO ESCOLAR - PNAE, RESPECTIVAMENTE NOS EXERCÍCIOS DE 2005 E DE 2005 E 2007. SAQUE DE RECURSOS PÚBLICOS DA CONTA ESPECÍFICA DA AVENÇA POR MEIO DE EMISSÃO DE CHEQUE NOMINAL À PREFEITURA. IMPOSSIBILIDADE DE COMPROVAR NEXO DE CAUSALIDADE ENTRE O VALOR TRANSFERIDO E O PAGAMENTO REALIZADO. NÃO DEMONSTRAÇÃO DA BOA E REGULAR APLICAÇÃO DOS RECURSOS FEDERAIS PERCEBIDOS. CONTAS IRREGULARES DO EX-PREFEITO. DÉBITO. MULTA. 1. Julgam-se irregulares as contas e em débito o responsável, com aplicação de multa, em face da não comprovação da boa e regular aplicação dos recursos federais recebidos. 2. O ônus de comprovar a regularidade da integral aplicação dos recursos públicos repassados compete ao gestor, por meio de documentação idônea, que demonstre, de forma efetiva, os gastos efetuados e o nexo de causalidade entre as despesas realizadas e a verba federal recebida. 3. A emissão de cheque nominal à própria entidade beneficiária de recursos de convênio impede a comprovação do liame causal entre os recursos transferidos e as despesas realizadas. 4. Nos termos do Acórdão 1.441/2016 - Plenário, deve ser observado, para fins da pretensão punitiva, o prazo geral de dez anos estipulado no art. 205 do Código Civil, cuja contagem se inicia na data de ocorrência da irregularidade sancionada e se interrompendo, uma única vez, na data do ato que ordenar a citação, nos termos dos arts. 189 e 202, inciso I, do mesmo diploma legal.

TOMADA DE CONTAS ESPECIAL (TCE)

Secretaria de Controle Externo no Estado de Alagoas (Secex/AL).

Trago à apreciação deste Colegiado a Tomada de Contas Especial instaurada pelo Fundo Nacional de Desenvolvimento da Educação – FNDE, tendo como responsável o Sr. José Franklin Lopes Filho, ex-prefeito de Uarini/AM (gestão de 2005 a 2008) , pelas irregularidades identificadas nas prestações de contas dos Programas Nacionais de Apoio ao Transporte do Escolar – Pnate (exercício de 2005) e de Alimentação Escolar – Pnae (exercícios de 2005 e 2007) .
2.	Os recursos federais foram transferidos à municipalidade da seguinte forma:
	a) Pnate/2005
	ORDEM BANCÁRIA
	VALOR (R$) 
	DATA REPASSE
	DATA CRÉDITO

	700057
	666,66
	29/4/2005
	3/5/2005

	700058
	666,66
	29/4/2005
	3/5/2005

	700345
	666,66
	1º/7/2005
	5/7/2005

	700398
	666,66
	1º/7/2005
	5/7/2005

	700853
	666,66
	2/8/2005
	4/8/2005

	701553
	666,66
	27/8/2005
	31/8/2005

	702088
	666,66
	29/9/2005
	3/10/2005

	702360
	666,66
	28/10/2005
	1º/11/2005

	702640
	666,72
	29/11/2005
	1º/12/2005

	TOTAL
	6.000,00
		
	b) Programa Nacional de Alimentação Escolar – Indígena (2005) .
	ORDEM BANCÁRIA
	VALOR (R$) 
	DATA REPASSE
	DATA CRÉDITO

	475032
	2.159,00
	2/3/2005
	4/3/2005

	475067
	2.159,00
	31/3/2005
	4/4/2005

	475108
	2.159,00
	29/4/2005
	3/5/2005

	475150
	2.159,00
	1º/6/2005
	3/6/2005

	475181
	2.159,00
	1º/7/2005
	5/7/2005

	475253
	4.318,00
	12/9/2005
	14/9/2005

	475287
	2.159,00
	1º/10/2005
	5/10/2005

	475323
	2.159,00
	1º/11/2005
	4/11/2005

	475362
	2.159,00
	7/12/2005
	9/12/2005

	TOTAL
	21.590,00
		
	c) Programa Nacional de Alimentação Escolar – Fundamental (2005) .
	ORDEM BANCÁRIA
	VALOR (R$) 
	DATA REPASSE

	400371
	13.626,00
	2/3/2005

	400440
	13.626,00
	31/3/2005

	400549
	13.626,00
	29/4/2005

	400684
	16.351,20
	1º/6/2005

	400774
	16.351,20
	1º/7/2005

	400976
	32.702,40
	11/9/2005

	401027
	16.351,20
	1º/10/2005

	401115
	16.351,20
	1º/11/2005

	401208
	16.351,20
	7/12/2005

	TOTAL
	155.336,40
	
	d) Programa Nacional de Alimentação Escolar – Fundamental (2007) 
	ORDEM BANCÁRIA
	VALOR (R$) 
	DATA REPASSE
	DATA CRÉDITO

	400348
	22.193,60
	1º/3/2007
	5/3/2007

	400479
	22.193,60
	6/4/2007
	11/4/2007

	400580
	22.193,60
	31/5/2007
	4/6/2007

	ORDEM BANCÁRIA
	VALOR (R$) 
	DATA REPASSE
	DATA CRÉDITO

	400646
	22.193,60
	29/6/2007
	3/7/2007

	400730
	22.193,60
	31/7/2007
	2/8/2007

	400773
	22.193,60
	31/8/2007
	4/9/2007

	400868
	22.193,60
	2/10/2007
	4/10/2007

	400937
	22.193,60
	31/10/2007
	5/11/2007

	401031
	22.193,60
	5/12/2007
	7/12/2007

	TOTAL
	199.742,40
		
	e) Programa Nacional de Alimentação Escolar – Creche (2007) 
	ORDEM BANCÁRIA
	VALOR (R$) 
	DATA REPASSE
	DATA CRÉDITO

	450059
	220,00
	20/3/2007
	22/3/2007

	450136
	220,00
	6/4/2007
	10/4/2007

	450257
	220,00
	31/5/2007
	4/6/2007

	450299
	220,00
	29/6/2007
	3/7/2007

	450376
	220,00
	31/7/2007
	3/8/2007

	450474
	220,00
	31/8/2007
	4/9/2007

	450529
	220,00
	2/10/2007
	5/10/2007

	450593
	220,00
	31/10/2007
	5/11/2007

	450730
	220,00
	5/12/2007
	7/12/2007

	TOTAL
	1.980,00
		
	f) Programa Nacional de Alimentação Escolar – Indígena (2007) 
	ORDEM BANCÁRIA
	VALOR (R$) 
	DATA REPASSE
	DATA CRÉDITO

	475021
	2.490,40
	1º/3/2007
	5/3/2007

	475073
	2.490,40
	6/4/2007
	11/4/2007

	475143
	2.490,40
	31/5/2007
	4/6/2007

	475181
	2.490,40
	29/6/2007
	3/7/2007

	475236
	2.490,40
	31/7/2007
	2/8/2007

	475282
	2.490,40
	31/8/2007
	4/9/2007

	475303
	2.490,40
	2/10/2007
	4/10/2007

	475382
	2.490,40
	31/10/2007
	5/11/2007

	475414
	2.490,40
	6/12/2007
	10/12/2007

	TOTAL
	22.413,60
		
3.	Foram detectadas as seguintes ocorrências, no que concerne aos valores transferidos: a) em 2005 o gasto com combustível ultrapassou o limite máximo de 20% previsto nas normas do Programa Nacional de Apoio ao Transporte do Escolar – Pnate; b) realização de saques da conta específica do Programa Nacional de Alimentação Escolar – Pnae, no exercício de 2005, mediante cheques nominativos à Prefeitura Uarini/AM; e c) não comprovação da boa e regular aplicação dos recursos recebidos por conta do Pnae/2007, não tendo sido apresentada a respectiva documentação comprobatória. 
4.	No âmbito deste Tribunal, a Secex/AL promoveu a citação do responsável a fim de que recolhesse o valor original do débito apurado e/ou apresentasse alegações de defesa sobre a não comprovação da boa e regular aplicação dos recursos federais transferidos ao Município de Uarini/AM, por meio do Pnate (2005) e do Pnae (2005 e 2007) .
5.	Devidamente citado, o ex-gestor apresentou defesa, cuja argumentação, em apertada síntese, traz a afirmação de que os recursos foram integralmente empregados nos moldes previstos nos aludidos programas, sendo que a realização de saques da conta específica do Pnae, mediante cheques nominativos à prefeitura, ocorreu por conta da inexistência de agências bancárias naquele munícipio.
6.	Tais elementos de defesa foram considerados pela unidade técnica incapazes para afastar as falhas indicadas, em especial porque desacompanhadas de quaisquer indícios que corroborassem as alegações do ex-gestor. 
7.	Diante desse contexto, a unidade técnica propõe a irregularidade das contas do ex-gestor citado, a sua condenação ao recolhimento integral da dívida, como discriminado no subitem 7.1 do Relatório antecedente, assim como da multa do art. 57 da Lei n. 8.443/1992.
8.	O representante do Ministério Público junto a este Tribunal, Procurador Marinus Eduardo De Vries Marsico, por sua vez, pondera acerca da necessidade de citação do Município de Uarini/AM, “a fim de se averiguar o grau de aproveitamento e a respectiva responsabilidade perante as irregularidades e débitos apurados”. Caso ultrapassada essa preliminar, manifesta-se favoravelmente à proposta da Secex/AL, com ressalvas no tocante à ocorrência da prescrição da pretensão punitiva para débitos com datas de ocorrência anteriores a 14/11/2006, o que deve ser levado em consideração na dosimetria da multa do art. 57 da Lei 8.443/1992.
9.	Manifesto minha concordância, em essência, com o posicionamento da unidade técnica deste Tribunal,  cujas conclusões acolho como razões de decidir, efetuando, contudo, alguns ajustes no tocante ao débito a ser imputado, consoante passo a expor. 
10.	Primeiramente, no tocante à preliminar suscitada pelo Parquet, entendo que não cabe a citação do Município de Uarini/AM, por considerar que os elementos constantes dos autos não  permitem concluir que os recursos do  Pnate (exercício de 2005) e do Pnae (exercícios de 2005 e 2007) tenham, de fato, beneficiado a municipalidade. 
11.	Com efeito, o mero trânsito da verba federal pela conta corrente do Município é insuficiente para se afirmar que o quantum tenha sido efetivamente utilizado em proveito daquele ente federado.
12.	Para a realização da citação do Município, a Decisão Normativa 57/2004 demanda a existência de indícios de que o ente federado tenha se beneficiado (art. 1º) , e a análise dos elementos probatórios colhidos nos presentes autos não leva à detecção de tais indícios.
13.	 Em alinhamento a esse entendimento, cito o recente Acordão 2.363/2018 proferido por esta Segunda Câmara em processo de minha relatoria, que, em situação similar a que ora se analisa, afastou a responsabilidade do Município de Esperantina/PI na gestão de recursos do Pnate. 
14.	Relativamente ao Programa Nacional de Apoio ao Transporte do Escolar – Pnate¸ tal programa tem o objetivo de transferir, em caráter suplementar aos estados, ao Distrito Federal e aos municípios, recursos financeiros destinados a custear a oferta de transporte escolar aos alunos do ensino fundamental público residentes em área rural, com o objetivo de garantir o acesso à educação.
15.	Especificamente no que se refere à irregularidade detectada em 2005, creio que o fato de ultrapassar o limite para aquisição de combustível e lubrificante, previsto no art. 5º da Resolução CD/FNDE 18/2004, que restringe o valor do gasto dessa natureza a 20% dos recursos repassados, por si só, não configura débito, mormente porquanto não há nos autos qualquer indício de que o aludido excesso ocorreu fora das finalidades do Pnate, ou, ainda, de que o ex-alcaide tenha se apropriado desses bens ou dos recursos a eles correspondentes. 
16.	Nesse sentido, tendo em vista que o gestor, no caso, deixou de atender uma das diretrizes de execução do programa ao descumprir norma de natureza operacional, resta caracterizada infração apenável com a multa do art. 58, inciso II, da Lei 8.443/1992. Contudo, nos termos do Acórdão 1441/2016-TCU-Plenário, ocorreu a prescrição da pretensão punitiva, porquanto decorridos mais de dez anos desde a data de ocorrência da irregularidade sancionada (1º/12/2005) e a data do ato que ordenou a citação (14/11/2016) . 
17.	Quanto aos recursos provenientes do Programa Nacional de Alimentação Escolar – Pnae, cumpre destacar que a imposição de comprovar a boa e regular aplicação dos recursos federais recebidos decorre do ordenamento jurídico, a teor do bloco normativo composto pelas disposições dos arts. 70, parágrafo único, da Constituição Federal, 93 do Decreto-lei 200/1967 e 66 do Decreto 93.872/1986. 
18.	E, para se comprovar a correta utilização das verbas repassadas, é necessário que seja demonstrado, no acervo probatório, o nexo de causalidade entre a execução do objeto e os recursos federais recebidos.
19. 	Ocorre que a emissão de cheques nominais à própria entidade beneficiária dos recursos impede a comprovação de nexo causal entre os recursos transferidos e as despesas realizadas. Essa matéria é assentada nesta Casa de Contas, consoante os excertos colhidos da ferramenta de pesquisa “Jurisprudência Selecionada” disponível no sítio do TCU  (https://contas.tcu.gov.br/pesquisaJuris-prudencia/#/pesquisa/jurisprudencia-selecionada) , verbis:
“A emissão de cheques nominais à própria entidade beneficiária de recursos de convênio e o saque em espécie impedem a comprovação do nexo causal entre os recursos transferidos e as despesas realizadas, além de configurar prática vedada pelos normativos.” (Acórdão 3005/2016-TCU-Plenário. Ministro-Relator Augusto Sherman) .
“Não é possível se estabelecer nexo de causalidade entre os pagamentos efetuados com recursos de convênio e obra executada quando os cheques são emitidos em favor do próprio convenente e endossados e sacados nos caixas da instituição bancária, com as notas fiscais sem nenhuma referência ao convênio.” (Acórdão 1385/2008-TCU-Plenário. Ministro-Relator Aroldo Cedraz) .
“A movimentação dos recursos transferidos à conta bancária específica do convênio por meio de cheque nominal à prefeitura, e não à empresa contratada, impossibilita o estabelecimento do nexo de causalidade entre origens e aplicações dos recursos, não elidindo essa irregularidade o fato de a conta específica ter sido aberta em agência bancária situada em outro município. O desconto do cheque se dá no interesse privado da contratada, não cabendo ao gestor deslocar-se ao município vizinho para sacar o dinheiro, com uso do cheque, e efetuar o pagamento em espécie.” (Acórdão 4626/2016-TCU-Primeira Câmara. Ministro-Relator Augusto Sherman) 
“O saque efetuado diretamente no caixa, mediante endosso de cheque nominal à prefeitura, para pagamento em espécie, além de contrariar as normas específicas, impossibilita a identificação do destino e, consequentemente, do efetivo credor, impedindo o nexo causal entre o montante repassado e o objeto executado.” (Acórdão 1.549/2008 – 2ª Câmara. Ministro-Relator Augusto Sherman) .
20.	De ressaltar que é obrigação dos gestores públicos, decorrente do ordenamento jurídico, comprovar a execução do objeto pactuado, por meio de documentação idônea, que demonstre, de forma adequada, os gastos efetuados e o nexo de causalidade entre as despesas realizadas e a verba federal recebida. 
21.	A emissão de cártula nominal à Prefeitura impede a constatação desse liame de causalidade. Logo, percebe-se que o ex-alcaide não se desincumbiu do ônus de comprovar a boa e regular aplicação das quantias federais transferidas, a teor das disposições dos arts. 70, parágrafo único, da Constituição Federal, 93 do Decreto-lei 200/1967 e 66 do Decreto 93.872/1986.18.              
22.	Diante desse contexto, estando bem delimitada a responsabilidade do agente público, entendo que as contas do Sr. José Franklin Lopes Filho devem ser julgadas irregulares, com condenação ao pagamento do débito quantificado no processo, somada a aplicação de multa proporcional ao dano prevista no caput do art. 57 da Lei 8.443/1992, em razão da gravidade da falta constatada e da reprovabilidade de conduta do ex-gestor.
23.	Registro que, no caso concreto, houve a perda da eficácia da pretensão sancionatória do Tribunal para os débitos cujas datas de ocorrência são anteriores a 14/11/2006.
24.	Acerca do tema, o Plenário desta Corte fixou o entendimento de que o Tribunal está subordinado ao prazo decenal de prescrição indicado no art. 205 do Código Civil, contado a partir do fato gerador, e de que o ato que ordenar a citação, a audiência ou oitiva da parte interrompe a prescrição, nos termos do art. 202, inciso I, do Código Civil (Acórdão 1.441/2016. Ministro-Relator Benjamin Zymler) .
25.	Na hipótese deste processo, o ato que determinou a citação do ex-gestor ocorreu em 14/11/2016 (peça 6) . De tal forma que, somente para os débitos associados ao exercício de 2007 (fato gerador) , houve interrupção de prazo em 2016, não tendo transcorrido o decênio previsto no Codex, podendo, assim, ser aplicada a multa referida. 
26.	Cumpre, ainda, autorizar a cobrança judicial e o pagamento das dívidas em até 36 parcelas mensais e consecutivas, bem como encaminhar cópia do Acórdão que vier a ser proferido, acompanhado do Relatório e da Proposta de Deliberação que o fundamentarem, à Procuradoria da República no Estado do Amazonas, com fundamento no art. 16, § 3º, da Lei 8.443/1992 c/c art. 209, § 7º, do Regimento Interno do TCU. 
	Ante o exposto, manifesto-me por que seja aprovada a deliberação que ora submeto a este Colegiado.
T.C.U., Sala das Sessões, em 05 de fevereiro de 2019.
 
MARCOS BEMQUERER COSTA
Relator